【裁判字號】    89,訴,568
【裁判日期】    900731
【裁判案由】    詐欺等
【裁判全文】
臺灣板橋地方法院刑事判決                          八十九年度訴字第五六八號
    公  訴  人  臺灣板橋地方法院檢察署檢察官
    被      告  乙○○
    選任辯護人  何朝棟
                梁育純
    被      告  癸○○
右列被告因詐欺等案件，經檢察官提起公訴（八十八年度偵字第一六○三五號）及移
送併辦（台灣板橋地方法院檢察署八十九年偵字第一五四○四號），本院判決如左：
    主  文
乙○○共同連續行使偽造私文書，足以生損害於他人，處有期徒刑拾月，緩刑伍年。
癸○○共同連續行使偽造私文書，足以生損害於他人，處有期徒刑捌月。
    事      實
一、乙○○與癸○○原係夫妻（業於民國八十七年十一月二十日為離婚之登記），於
    八十五年四月五日起，由乙○○、癸○○分別出面招會，而以乙○○之名義自任
    互助會首召集會員，連會首乙○○共計三十五人，約定每人每會新台幣（下同）
    一萬元，會期至八十七年九月五日止。會首與各會員間約定，採內標方式（即活
    會會員扣除標金繳納會款），開標時間為每月五日晚上七點，開標地點為臺北縣
    樹林市○○街八十八巷四號乙○○住處，由乙○○或癸○○主持開標。詎乙○○
    、癸○○因週轉不靈，竟基於犯意聯絡，並基於意圖為自己不法所有之概括犯意
    ，先後於八十六年二月五日、三月五日、四月五日、五月五日、六月五日（起訴
    書誤為八十八年中某月五日），利用大部分會員無暇親自參與競標，且未到齊監
    看標會情形之機會，在上址內，連續五次分別未經辛○○○（以子○○名義參加
    一會）、壬○○（以壬○○、己○○名義參加二會）、丁○○（以洪滿名義參加
    一會）、甲○○之同意，偽填會員子○○、壬○○、己○○、洪滿、甲○○簽名
    之標單（均未註明「標單」二字）及載明各為二千二百元、二千二百元、二千二
    百元、二千二百元、二千五百元之標金，而偽造依民間互助會習慣足以表示標單
    上名義人子○○、壬○○、己○○、洪滿、甲○○以上開標金標取該互助會用意
    之私文書，偽造完成後即持以行使，參與競標，足以生損害於辛○○○、子○○
    、壬○○、己○○、丁○○、洪滿、甲○○及其他活會會員，得標後並使該互助
    會之各活會會員陷於錯誤，分別每期各繳納會款予乙○○、癸○○，其因而於八
    十六年二月份詐得十九萬五千元（收二十五個活會會款）、八十六年三月份詐得
    十八萬七千二百元（收二十四個活會會款）、八十六年四月份詐得十七萬九千四
    百元（收二十三個活會會款）、八十六年五月份詐得十七萬一千六百元（收二十
    二個活會會款）、八十六年六月份詐得十五萬七千五百元（收二十一個活會會款
    ），共計八十九萬零七百元。嗣於八十六年十月二十五日宣布停標倒會，並簽發
    十三紙本票（票面金額均為五萬八千四百六十元）予會員丁○○，作為清償丁○○及其家屬洪滿、洪茂生、洪明傑（該三人亦為互助會之會員）之會款，詎本票
    僅兌現一紙後，乙○○夫婦即對積欠之會款債務置之不理，經活會會員相互聯繫
    ，始悉受騙。
二、案經丁○○、庚○○訴由台灣板橋地方法院檢察署檢察官偵查起訴及壬○○、己○○、戊○○、丙○○訴由同署移送併辦。
    理  由
一、訊據被告乙○○就右揭事實坦承不諱，核與告訴人丁○○、庚○○、壬○○、己○○、戊○○、丙○○、證人賴美雲、劉秀鑾、丑○○、子○○、辛○○○、甲○○所證述之情節互核相符。證人即被告乙○○之兄甲○○於偵查中即指陳「乙○○以我名義偷標走我的會，我是活會，未經過我的同意」（八十九年一月二十
    九日偵訊筆錄），與被告所供亦屬相符，雖甲○○在本院訊問時，改稱就被告乙○○於以其名義標會之前是否有告知，已無印象，然其於偵查中之證詞已甚明確
    ，於本院訊問時翻異前供，無非嗣後迴護被告之詞，難援為有利被告乙○○認定
    之證據。是足認被告乙○○所供與事實相符，堪予採信。訊據被告癸○○固不否
    認有告知系爭合會會員有關被告乙○○欲起會之事，惟矢口否認有何右揭犯行，
    辯稱，系爭合會是被告乙○○起會，僅係代被告乙○○告知各會員，或依被告乙○○之囑咐代乙○○向各會腳收取會款，對金錢流向均不知情云云。惟查，告訴
    人庚○○證稱「是方、鄭二人，是他們夫妻倆一起召會的」（八十九年一月十一
    日偵訊筆錄、八十九年六月二十七日訊問筆錄），告訴人丁○○證稱「是癸○○
    招我入會」（九十年六月二十九日訊問筆錄），證人劉秀鑾證稱「鄭（癸○○）
    是向我們招會，說是她先生要買車子」（八十九年一月十一日偵訊筆錄），告訴
    人丁○○、壬○○、庚○○均稱會錢是由被告癸○○收取（八十八年七月十六日
    偵訊筆錄），證人丑○○證稱「之前都是癸○○主持開標，收錢也是癸○○在收
    」，「要倒會前二會由乙○○主持開標」，「（子○○、壬○○、己○○、洪滿
    四人被冒標）是癸○○主持開標」，「被告他們用同一本簿子記載得標情形」（
    八十九年七月二十五日訊問筆錄），證人辛○○○證稱「當初是癸○○找我入會
    ，有時乙○○也會邀我入會，在我未決定加入前，他們兩人都有邀我入會」，「
    我要來標會時，會頭即二位被告告訴我說我的會已經被他們先標走了」，「是他
    們兩夫妻都在家，告訴我」，「當時我去問他時，他們兩夫妻在房間內坐在床緣
    ，一起告訴我已經標走我的會這件事情」（九十年七月十日訊問筆錄）。由各該
    告訴人、證人於偵、審中已分別指述被告癸○○係與被告乙○○共同招會，並有
    主持開標或收取會錢，進而製作紀錄、經手會款，且顯就冒標子○○、壬○○、
    己○○、洪滿等會一事知情等情，另以被告乙○○所稱「會單上的字跡都不是我
    的，我是如果剛好在家裡就會幫忙收會錢」，「真正的會首是癸○○」（八十九
    年五月三十日訊問筆錄），係癸○○起會，癸○○對會員之事較為清楚（八十八
    年十一月十日偵訊筆錄），就冒標甲○○會之事「他（癸○○）知情，我們商量
    過」（八十九年一月二十九日偵訊筆錄）等情，被告癸○○亦自承會單係其字跡
    （八十九年五月三十日訊問筆錄），主持開標之機率大約一半（八十九年七月二
    十五日訊問筆錄），並就冒標甲○○部分稱「我只有跟他（乙○○）說須經他的
    哥哥（甲○○）說一聲」（八十九年一月二十九日偵訊筆錄），足認被告癸○○
    已積極參與上開互助會之各項事務，顯已與被告乙○○有共同冒標並詐取會錢之
    行為，而互有犯意之聯絡，難以諉為不知。此外，並有互助會單一紙在卷可稽。
    從而，被告癸○○上開辯解，顯屬畏罪卸責之詞，不足採信。綜上所述，本件事
    證明確，被告等犯行均堪認定，自應依法論科。
二、按互助會之標單上記載會員投標之金額及投標人署押姓名，雖未記載「標單」二
    字，但依民間互助會之習慣該紙張上之記載，足以表示登載名義人擬以所載金額
    標取該互助會用意之證明，依刑法第二百二十條規定，應以私文書論，被告等偽
    造子○○、壬○○、己○○、洪滿、甲○○名義之標單，持以參與競標，並於得
    標後向活會會員詐取會款之行為，均係觸犯刑法第二百十六條、第二百二十條、
    第二百十條之行使偽造私文書罪及同法第三百三十九條第一項之詐欺取財罪。其
    二人間有犯意之聯絡及行為之分擔，均為共同正犯。再被告偽造「子○○、壬○○、己○○、洪滿」署押之行為，係偽造標單之部分行為，與偽造標單之低度行
    為，均併為行使偽造私文書之高度行為所吸收，不另論罪。又被告每次冒標得標
    後使數個活會會員陷於錯誤而交付會款之詐騙行為，係以一行為侵害數法益，觸
    犯數詐欺取財罪，為想像競合犯，應依刑法第五十五條之規定，從一重處斷。而
    被告先後五次行使偽造私文書及詐欺取財之犯行，均時間緊接，所犯又係構成犯
    罪要件相同之罪名，顯各係基於概括犯意為之，皆為連續犯，均應依刑法第五十
    六條之規定以一罪論，並加重其刑。再被告所犯上開二罪間，有方法、結果之牽
    連關係，為牽連犯，應依刑法第五十五條之規定，從一重之行使偽造私文書罪處
    斷。至被告等於前揭時、地偽以子○○、壬○○、己○○、洪滿名義冒標之犯行
    ，雖未據起訴，惟與前揭起訴部分有連續犯之裁判上一罪關係，自為起訴效力所
    及，本院自應一併審論，附此敘明。爰審酌被告之品行、犯罪之動機、目的、手
    段、智識程度、所生危害，及被告乙○○前有詐欺前科，竟復犯本罪，然於犯後
    終知坦承犯行，並與被害人達成和解，而被告癸○○雖經告訴人及證人指訴歷歷
    ，猶矢口否認犯行，難認具有悔意，兼衡其陳稱係遭被告乙○○拖累，現因生活
    困難，無法與告訴人和解，告訴人亦均表示無法諒解其行為等一切情狀，各量處
    如主文所示之刑。末查：被告乙○○前曾受有期徒刑以上刑之宣告，五年以內未
    曾受有期徒刑以上刑之宣告，有臺灣高等法院檢察署刑案紀錄簡覆表在卷可徵，
    其因一時思慮欠周致觸犯刑章，且其已與告訴人達成和解，告訴人亦表明不願再
    予追究，有和解書在卷為憑，其經此偵審教訓之後，已足收警惕之效，當無再犯
    之虞，是本院認對其所宣告之刑，以暫不執行為適當，爰依刑法第七十四條第二
    款之規定宣告緩刑五年，以勵自新。至於偽造之標單業經被告乙○○陳稱業已丟
    棄而滅失，亦無其他證據證明尚保存，可認業已滅失，則其上偽造之署押亦因此
    而滅失，自無從於本案中諭知沒收，附此敘明。
據上論斷，應依刑事訴訟法第二百九十九條第一項前段，刑法第二十八條、第五十六
條、第二百十六條、第二百二十條、第二百十條、第三百三十九條第一項、第五十五
條、第七十四條第二款，罰金罰鍰提高標準條例第一條前段，判決如主文。
本案經檢察官林宏松到庭執行職務
中      華      民      國    九十      年      七      月    三十一    日
                                  臺灣板橋地方法院刑事第五庭
                      法  官  王  偉  光
右正本證明與原本無異。
如不服本判決，應於判決送達後十日內，向本院提出上訴狀。
                                          書記官  陳  怡  君
中      華      民      國    九十      年      八      月      一      日
附錄本案論罪科刑法條全文
刑法第二百十六條
行使第二百十條至第二百十五條之文書者，依偽造、變造文書或登載不實事項或使登
載不實事項之規定處斷。
刑法第二百十條
偽造、變造私文書，足以生損害於公眾或他人者，處五年以下有期徒刑。
刑法第二百二十條
在紙上或物品上之文字、符號、圖畫、照像，依習慣或特約，足以為表示其用意之證
明者，關於本章及本章以外各罪，以文書論。
錄音、錄影或電磁紀錄，藉機器或電腦之處理所顯示之聲音、影像或符號，足以為表
示其用意之證明者，亦同。
稱電磁紀錄，指以電子、磁性或其他無法以人之知覺直接認識之方式所製成之紀錄，
而供電腦處理之用者。
刑法第三百三十九條
意圖為自己或第三人不法之所有，以詐術使人將本人或第三人之物交付者，處五年以
下有期徒刑、拘役或科或併科一千元以下罰金。
以前項方法得財產上不法之利益或使第三人得之者亦同。
前二項之未遂犯罰之。


司法院資訊處製作；財團法人民間司法改革基金會備份。
